【裁判字號】    98,台上,3568
【裁判日期】    980625
【裁判案由】    違反貪污治罪條例
【裁判全文】
最高法院刑事判決            九十八年度台上字第三五六八號
上  訴  人  甲○○
選任辯護人  張豐守律師
上  訴  人  乙○○
選任辯護人  林志忠律師
上  訴  人  丙○○
選任辯護人  許博堯律師
上  訴  人  丁○○
選任辯護人  李慶松律師
上  訴  人  戊○○
選任辯護人  陳坤榮律師
上  訴  人  己○○
選任辯護人  吳瑞堯律師
上列上訴人等因違反貪污治罪條例案件，不服台灣高等法院台中
分院中華民國九十八年三月十二日第二審判決（九十六年度上訴
字第七五０號，起訴案號：台灣台中地方法院檢察署九十年度偵
字第四二四二、五三七四號、九十一年度偵字第一六五三八號）
，提起上訴，本院判決如下：
    主  文
原判決撤銷，發回台灣高等法院台中分院。
    理  由
本件原判決撤銷第一審關於上訴人甲○○、乙○○、丙○○、丁
○○、戊○○、己○○（下稱上訴人等六人）部分之科刑判決，
於為刑法、貪污治罪條例新、舊法比較，並變更檢察官起訴圖利
罪之法條後，改判均論其六人以共同連續依據法令從事公務之人
員，利用職務上之機會，詐取財物罪。甲○○處有期徒刑肆年，
褫奪公權參年；乙○○、丙○○各處有期徒刑參年柒月，均褫奪
公權貳年；丁○○處有期徒刑參年捌月，褫奪公權貳年；戊○○
處有期徒刑參年捌月，褫奪公權貳年；己○○處有期徒刑參年拾
月，褫奪公權參年；併均為其他相關從刑之宣告。固非無見。
惟按：（一）未經合法調查之證據，不得作為判斷之依據，為刑
事訴訟法第一百五十五條第二項所明定。又「審判長應將證物提
示當事人、代理人、辯護人或輔佐人，使其辨認。」「卷宗內之
筆錄及其他文書可為證據者，審判長應向當事人、代理人、辯護
人或輔佐人宣讀或告以要旨。」同法第一百六十四條第一項、第
一百六十五條第一項亦分別定有明文，第二審準用第一審之審判
程序，其調查證據，即應踐行上開程序，經合法調查，始得採為
判決之基礎。原判決採用：(1)證人蘇依玲、許秋月、程道中之證
言（見原判決四三、五０、五七、九二頁），(2)共同被告顏清標
、證人傅志芳之偵訊筆錄（見原判決第四二、四三、五七頁），
(3)證人即共同正犯丁○○、戊○○於偵查中以證人身分作證之筆
錄（見原判決第六九頁）、證人即共同正犯丙○○之證言（見原
判決第九一頁）等證據資料，為判決之基礎。然查依原審民國九
十八年二月十二日審判筆錄之記載（見原審卷二第二一七至二四
一頁），原審審判長並未將上開證據向上訴人等六人及其辯護人
宣讀或告以要旨，即逕採為認定上訴人等六人犯罪之不利依據，
其所踐行之訴訟程序及採證認事，於法俱有違誤。（二）有罪判
決書所記載之犯罪事實，為論罪科刑適用法律之基礎，故凡於構
成要件有關之重要事項，必須詳加認定，明確記載，並於理由內
敘明所憑之證據及認定之理由，且其事實認定與理由說明，應互
相適合，方為合法。倘事實認定與理由說明，不相一致，或事實
與理由欄內之記載，前後齟齬，按諸刑事訴訟法第三百七十九條
第十四款規定，均屬判決理由矛盾。經查：(1)原判決事實認定：
「金錢豹酒店總管理處之收帳員廖秀華、海派酒店總務經理吳國
禎、假日酒店總會計陳小鈴及收帳員張岳臣、松園ＫＴＶ酒店負
責人黃竹發及收帳員卓桂民、李兆峰、新芳玉酒家負責人黃竹發
及收帳員曾祥益等人（以上除黃竹發外，均未經起訴），遂分別
與設在台中市○○路○段八號一樓之『晉啟飲料店』、台中市○
○路○段八號一樓之『金豹餐飲店』、台中市○○路五十號之『
集資莊飲料店』、台中市○○路○段一五六號四樓之『慶聯飲料
店』、台中市○○路○段六四－四號一樓之『聯膳餐廳』、台中
市○○路一三０號底層之『中美餐廳』、台中市○○路一六七號
六樓之四『東海飲食店』、台中市○○路一六七號五樓之四之『
東方飲食店』、台中市○○路一三二號十二樓之『敏章飲食店』
、台中市○○路……『人人餐廳』及『保菖飲食店』、『松園料
理店』、『竹昇企業社』、『新芳玉餐廳』等不詳姓名之各該飲
料店、飲食店、餐廳、料理店、企業社之商業負責人、主辦及經
辦會計人員及顏清標、張清堂、蔡文雄、甲○○、高育鴻、乙○
○、丙○○、丁○○、戊○○、己○○，基於共同之犯意聯絡，
出具上述內容不實之收據或統一發票，交給顏清標之議長室助理
吳麗美（現改名為吳莉湄）、或張清堂之副議長室助理張靜芳等
辦理核銷。」等語（見原判決第九、一０頁），係認定上開酒店
經辦會計或收帳之人員與顏清標、張清堂、蔡文雄、乙○○等基
於共同之犯意聯絡，出具上述內容不實之收據或統一發票，交給
議長或副議長之助理辦理核銷等情。與其理由說明：「上開金錢
豹系列酒店、海派系列酒店、假日酒店，既均未以上開店名申請
設立登記，另豐原市新芳玉酒家、松園ＫＴＶ酒店亦未以上開店
名申請設立登記，則其等未以上開酒家、酒店之名義開立發票，
自屬不得不然，應不待被告顏清標等人指使，本案亦無事證足以
證明被告顏清標、張清堂、蔡文雄等人，曾指示上開金錢豹酒店
、海派酒店、假日酒店、松園ＫＴＶ酒店、及新芳玉酒家經辦會
計或收帳之人員，以不實餐廳之名義開立收據或統一發票，公訴
人此部分指訴，應有誤認。」（見原判決第八０頁）另謂：「上
開金錢豹系列酒店、海派系列酒店、假日酒店、新芳玉酒店、松
園ＫＴＶ酒店，均未以上開店名申請設立登記，並均以其等所申
請設立登記之上開商號店名，對外開立消費收據或發票，此與經
營酒家、酒店業者為避稅或逃稅，而以餐飲店名義辦理設立登記
之陋習相符。本案並無事證足以證明共同被告顏清標、張清堂、
蔡文雄等人，或被告甲○○、乙○○、丙○○、丁○○、戊○○
、己○○等人，曾指示上開金錢豹酒店、海派酒店、假日酒店、
松園ＫＴＶ酒店、及新芳玉酒家經辦會計或收帳之人員，以不實
餐廳之名義或不實內容、金額之事項開立收據或統一發票。因此
原審（指第一審）判決認被告甲○○、乙○○、丙○○、丁○○
、戊○○、己○○等人，與上開酒店之商業負責人或主辦或經辦
會計人員，就違反商業會計法第七十一條第一款之罪部分共同實
施（行）犯罪，而為共同正犯，容有可議。」等語（見原判決第
一０七、一０八頁），並不一致。其事實記載與理由說明，即有
矛盾。(2)原判決事實先係認定：「……知情並有犯意聯絡之吳麗
美、張靜芳（由檢察官另案偵辦）即憑認上開酒店、酒家提供之
消費本票及消費明細簽帳單上，顏清標、張清堂、蔡文雄、甲○
○、戊○○、高育鴻等人之簽名，確認為議長顏清標、張清堂與
蔡文雄等人之消費帳款無誤後，將上述內容不實之統一發票及收
據粘貼在『台中縣議會粘貼憑證用紙』正面下方之原始憑證欄內
」等語（見原判決第一０頁）。後則載述：「由不知情之台中縣
議會副議長室助理張靜芳，及不知情之主任秘書室助理將上述統
一發票、用餐人員名單等文件，在台中縣議會預算科目『議事業
務－業務管理－業務費』項下，以『業務聯繫逾時用餐』用途之
名義，製作台中縣議會粘貼憑證用紙……」等情（見原判決第一
七頁）。而其理由先稱：「被告甲○○、乙○○、丙○○、丁○
○、戊○○、己○○與共同被告顏清標、張清堂、蔡文雄、高育
鴻及陳清祥、吳麗美、張靜芳等人之間，就……實際參與有關利
用職務上之機會詐取財物罪、行使公文書登載不實罪、行使業務
上文書登載不實部分，具有犯意聯絡及行為分擔，均為共同正犯
。」（見原判決第一０五頁）。後卻謂：「被告等利用不知情吳
麗美、張靜芳、王月玲等申報核銷，係間接正犯。」等語（見原
判決第一０六頁）。其事實、理由前後齟齟，均有判決理由矛盾
之違法。（三）犯貪污治罪條例第四條至第六條之罪者，其所得
財物應予追繳，並依其情節分別沒收或發還被害人，同條例第九
條第一項定有明文；又共同正犯應對犯罪之全部事實負責，就各
共同正犯所得財物固應合併計算，全部追繳，始為合法，然若其
中部分財物已經共同正犯中之一人或數人繳交者，就該已繳交部
分，自無從再為追繳之諭知。原判決認定丙○○在金錢豹系列酒
店、海派系列酒店、新芳玉酒家、松園ＫＴＶ部分，與顏清標（
原審另案審理中）等人共同利用職務上之機會，詐取之財物總額
為新台幣（下同）八十四萬八千七百九十二元等情。而依卷內資
料，丙○○於九十六年一月三十一日郵寄支票予台中縣議會，繳
回上開所得財物中之十九萬八千七百元（見原審卷一第三五、三
六、三八頁），原判決未審酌丙○○已將部分款項繳回台中縣議
會，如已轉送被害人台中縣政府，即應將該部分扣除，遽逕就全
部金額為追繳、發還被害人之諭知，難謂適法。（四）犯罪事實
應依證據認定，有罪之判決書，應於理由內記載認定犯罪事實所
憑之證據及其認定之理由，否則即有理由不備之違法。原判決認
定「……顏清標等人即以此方式，連續利用職務上之機會，以內
容不實之統一發票、用餐名單，……共同製作內容不實之粘貼憑
證用紙，作為會計憑證，持向台中縣政府詐取財物，用以核銷應
自行負擔之假日酒店之檯費及出場費，……丁○○部分為一百一
十七萬零九百三十三元。」等情（見原判決第二０至二一頁）。
惟關於認定八十九年二月二十八日在假日酒店消費九萬八千元，
而以保菖飲食店名義開立同年十月三十一日之同額統一發票詐領
款項部分，依其附表壹編號三第三十一項所列「消費人員名單」
一欄載為「本件缺（統一）發票及逾時用餐人員名單」，「卷證
位址」欄則記載「無」（見原判決第一九九頁）。則此部分究竟
憑何事證而為認定？原判決並未敘明其所憑之證據及理由，併有
判決理由不備之違法。上訴意旨執以指摘原判決違法，非無理由
，應認有撤銷發回更審之原因。至原判決不另為無罪諭知部分，
基於審判不可分原則，應併予發回。
據上論結，應依刑事訴訟法第三百九十七條、第四百零一條，判
決如主文。
中    華    民    國  九十八  年    六    月  二十五  日
                      最高法院刑事第九庭
                          審判長法官  邵  燕  玲
                                法官  李  伯  道
                                法官  孫  增  同
                                法官  李  英  勇
                                法官  林  俊  益
      本件正本證明與原本無異
                                      書  記  官
中    華    民    國  九十八  年    六    月   三十   日
                                                      Ｅ


司法院資訊處製作；財團法人民間司法改革基金會備份。
